【裁判字號】    89,上易,238
【裁判日期】    890922
【裁判案由】    竊佔
【裁判全文】
臺灣高等法院花蓮分院刑事判決                    八十九年度上易字第二三八號
    上  訴  人  臺灣花蓮地方法院檢察署檢察官
    被      告  甲○○
右上訴人因被告竊佔案件，不服臺灣花蓮地方法院八十八年度易字第八三二號中華民
國八十九年七月十四日第一審判決 (起訴案號：臺灣花蓮地方法院檢察署八十八年度
偵字第三三九三號)，提起上訴，本院判決如左：
    主  文
上訴駁回。
    事  實
一、公訴意旨略以：甲○○意圖為自己不法之利益，自民國（下同）八十四年年底起
    ，在財政部國有財產局台灣北區辦事處花蓮分處（下稱國有財產局花蓮分處）經
    管之花蓮市○○段四六０地號上，竊佔如起訴書附圖所示Ａ部分面積一百十五平
    方公尺之地，興建鐵皮屋一棟，及如附圖所示Ｂ部分面積十四平方公尺之土地，
    興建貨櫃屋一棟。嗣為國有財產局花蓮分處查獲，因認被告甲○○涉有刑法第三
    百二十條第二項竊佔罪嫌云云。
二、按犯罪事實應依證據認定之，無證據不得推定其犯罪事實；又不能證明被告犯罪
    者，應諭知被告無罪之判決，刑事訴訟法第一百五十四條、第三百零一條第一項
    分別定有明文。又事實之認定，應憑證據，如未能發現相當證據，或證據不足以
    證明，自不能以推測或擬制之方法，為裁判基礎。再認定不利於被告之事實，須
    依積極證據，苟積極證據不足為不利於被告事實認定時，即應為有利於被告之認
    定，更不必有何有利之證據；而所謂「積極證據足以為不利被告事實之認定」係
    指據為訴訟上證明之全盤證據資料，在客觀上已達於通常一般之人均不致於有所
    懷疑，而得確信被告確曾犯罪之程度，若未達到此一程度，而有合理懷疑之存在
    時，即無從為有罪之認定。最高法院四十年台上字第八六號、三十年上字第八一
    六號及七十六年台上字第四九八六號判例可資參照。另刑法第三百二十條第二項
    之竊佔罪，係以意圖為自己或第三人不法之利益，而竊佔他人之不動產為其構成
    要件，此亦有最高法院二十五年上字第七三七四號判例意旨可資參酌。
三、本件訊據被告固坦承有於八十四年年底，在花蓮市○○段四六○地號土地（下稱
    四六○地號土地）上興建鐵皮屋及貨櫃屋等情不諱，惟堅決否認其涉前開公訴人
    所指之竊偵罪嫌，於原審辯稱：其興建鐵皮屋、貨櫃屋之土地係在八十年間向他
    人購買所得，購買時有請地政事務所人員辦理鑑界，但其購買後地政事務所卻發
    函表示原先測量之地籍圖有誤，於八十一年五月間重新辦理測量更正原地籍圖，
    其認為該土地為其購買，地政事務所以一紙公函率予變更其購買範圍，並不合理
    ，故而於八十四年間在其購買之土地上興建鐵皮屋、貨櫃屋使用，其並無不法意
    圖等語；於本院調查中亦陳稱：因我於八十年間就買下糸爭土地，並已使用，而
    且地政事務而人員測量無誤，我遂興建作為倉庫等語。
四、經查：
（一）被告甲○○於八十年十一月十三日與案外人葉彩霞簽約購買花蓮市○○段四六
      一地號土地（下稱四六一地號土地），價金新台幣二千七百零六萬一千四百四
      十二元，約定由出賣人即葉彩霞負責鑑界點交土地，嗣經鑑界測量結果，被告
      所購買之四六一地號土地範圍如附件一地籍圖謄本所示，出賣人亦依鑑界結果
      點交土地予被告，並辦妥所有權移轉登記，詎花蓮縣花蓮地政事務所（下稱花
      蓮地政事務所）於八十一年二月十九日竟函被告稱原土地鑑界結果有誤，原土
      地複丈成果圖應予作廢，並訂八十一年二月二十二日重新鑑界（鑑界結果如附
      件二地籍圖謄本所示，比較附件一與附件二之地籍圖可發現，訂正後之四六一
      地號土地面積縮小，差異如附件二地籍圖綠色斜線方塊所示），惟花蓮地政事
      務所重新鑑界僅將現場之界樁移動，並無將訂正後之複丈成果圖寄給被告等情
      ，為被告甲○○供述在卷，並經證人葉彩霞、其夫謝波萍及花蓮地政事務所測
      量員游祥榮、卓香敏到庭證稱甚明（原審卷第十八、六六至七二頁），復有地
      籍圖謄本、花蓮地政事務所土地複丈圖及面積計算表各二份、花蓮地政事務八
      十一年二月十九日函、土地登記簿謄本各一份附卷可稽（偵查卷二九、二六頁
      、原審卷二二、二三、二五、二七至二八頁）。
（二）被告於八十四年底興建鐵皮屋、貨櫃屋之位置，經測量結果係在其向葉彩霞購
      買、如附件二綠色斜線之位置，此經檢察官履勘現場查察屬實，製有履勘筆錄
      一份及照片六張足憑，並有起訴書後附之土地複丈成果圖、附件二地籍圖各一
      份可參，可見被告所辯其在原購買之土地範圍內興建鐵皮屋及貨櫃屋乙節，係
      屬有據，應可採信。
（三）綜合上情，被告興建系爭鐵皮屋、貨櫃屋之地點，位於其於八十年間所購買之
      土地上，購買之初亦經花蓮地政事務所鑑界無誤後，由出賣人依鑑界結果點交
      予被告，足見被告佔用系爭土地之初並無為自己不法利益之意圖可言，嗣花蓮
      地政事務所因自身之錯誤，逕以函文一紙通知被告更正土地範圍，致被告所購
      土地面積縮小，此種作法是否合法，已滋疑義，而被告為一介平民，並無法律
      之專業知識，率然受花蓮地政事務所前開損害其權利內容函文之通知，雖未即
      時提出異議或確認其所有權範圍，然其主觀上認系爭土地為其所有，亦符常情
      ，從而其前揭所辯，應可採信。是本件係因土地界址之認定有誤所導致之紛爭
      ，尚難認被告在上址興建鐵皮屋及貨櫃屋意在竊佔他人之土地，被告主觀上應
      無為自己不法利益之意圖，自無以竊佔罪責相繩之理，此外，亦無其他確切、
      積極之證據足認被告涉有竊佔犯行，揆諸首揭規定，原審法院對被告為無罪之
      諭知，於法並無不合。
五、檢察官上訴意旨略以：被告於地政事務所於八十一年間實施重測時，已應知其建
    屋之基地係告訴人所經管之土地，又依地政單位辦理土地重測之有關規定，於實
    測時均曾通知當事人到場指界，並將重測結果函知當事人及公告週知，是以本件
    被告所辯不知所購土地係告訴人所有一事，應屬卸責之詞，不足採信云云，因而
    指摘原判決不當。但查：（一）被告購買系爭土地係八十年間，購買之初已鑑界
    過，且依鑑界結果點交，是被告自始認定其於八十四年間興建鐵皮屋及貨櫃屋之
    地為其所有，應無疑義。（二）花蓮地政事務所發覺鑑界有誤，進行重測，結果
    亦未將訂正後之複丈圖給予被告，有誤在先，草率在後之行政作為，欲令被告誠
    心折服，顯屬強人之難。（三）被告雖於花蓮地政事務所重測後之八十四年間，
    在系爭土地上興建鐵皮屋及貨櫃屋，惟被告此舉，顯欲為其當初購買之地不因花
    蓮地政事務所之行政錯誤而致侵害之權益保障主張，此種以行動表示對行政單位
    草率行事之抗爭，雖捨合法途徑而不為，不值鼓勵，惟其此種作為當與前揭刑法
    第三百二十條第二項竊佔罪之要件有間。從而自無課以竊佔罪責之理，綜上所述
    ，檢察官之上訴為無理由，應予駁回。
據上論斷，應依刑事訴訟法第三百六十八條，判決如主文。
本案經檢察官翟光軍到庭執行職務。
中      華      民      國      八十九      年    九    月    二十二    日
                                    審判長法官    謝  志  揚
                                          法官    何  方  興
                                          法官    闕  銘  富
右正本證明與原本無異。
本件不得上訴。
                                        書記官    邱  廣  譽
中      華      民國      八十九      年    九    月    二十二    日


司法院資訊處製作；財團法人民間司法改革基金會備份。
